【裁判字號】    92,台上,1294
【裁判日期】    920319
【裁判案由】    偽造文書
【裁判全文】
最高法院刑事判決                              九十二年度台上字第一二九四號
    上  訴  人  甲○○
右上訴人因偽造文書案件，不服台灣高等法院台中分院中華民國八十九年九月五日第
二審更審判決（八十九年度上更(一)字第二三０號，起訴案號：台灣台中地方法院檢察
署八十五年度偵字第一九九四三號），提起上訴，本院判決如左：
    主  文
原判決撤銷，發回台灣高等法院台中分院。
    理  由
本件原判決撤銷第一審之科刑判決，改判論上訴人甲○○以行使偽造私文書，足以生
損害於他人罪，處有期徒刑陸月，並宣告如原判決附表所示偽造之印章、印文及署押
均沒收之，固非無見。
惟查：(一)審理事實之法院，對於案內一切在客觀上為法院認定事實及適用法律基礎之
證據，均應詳為調查，然後基於調查所得之心證以為判斷之基礎，故證據雖已調查，
而尚有其他必要部分並未調查，仍難遽為被告有利或不利之認定。卷查上訴人始終否
認有偽造文書犯行，辯稱：乙光營造有限公司（下稱乙光公司）於民國八十三年五、
六月間，與伊論及承包本件工程之事，伊即將情轉告洪呈昌，並表示將該工程轉包予
洪呈昌，由洪呈昌擔任伊與乙光公司所簽訂契約之連帶保證人。伊與洪呈昌於八十四
年三月二十七日簽訂本件合約書時，曾拿伊與乙光公司所訂立契約書予洪呈昌看，洪
呈昌當知其擔任伊與乙光公司所訂立契約之連帶保證人。且伊與洪呈昌所簽訂合約書
之內容甚為簡略，若洪呈昌未事先看到伊與乙光公司所訂立契約內容，無從知悉轉包
工程之材料規格，車台尺寸。伊將工程轉包予洪呈昌，所得一成價差，係供作揚顯機
電有限公司（下稱揚顯公司）申報營業稅、所得稅、電話聯絡費用等，係屬合理之價
差，洪呈昌與伊早已有共識等語。（見偵查卷第三十五頁、第一審法院卷第四十二頁
、原審上訴卷第九十六、九十七頁）。又上訴人所有揚顯公司與乙光公司所訂立之本
件大連聖家族工程合約書上封面揚顯公司地址台中縣大里市○○路○段八一六巷十三
號，與告訴人洪呈昌所經營之呈昌社之地址相同，業經第一審法院法官勘驗屬實，有
審判筆錄附卷可稽（見第一審法院卷第十八頁）。且告訴人洪呈昌亦陳稱：伊自八十
三年六月二十三日開始與上訴人所有之揚顯公司有工程往來，到八十五年六月間有工
程糾紛等語（見第一審法院卷第三十五頁）。如果無訛，則上訴人否認有偽造文書犯
行，尚非全無審酌之餘地。乃原判決未詳細調查上訴人與洪呈昌究於何時開始談論轉
包上開工程之事？及若洪呈昌與上訴人簽訂合約書時，洪呈昌如未閱覽上訴人與乙光
公司所訂立契約內容，其如何知悉所轉包工程之材料規格、車台尺寸？又上訴人承包
上開工程後，轉包予洪呈昌之價差新台幣十五萬元是否合理？究明真相，以為判斷之
依據，遽予論罪科刑，即有調查之職責未盡及判決理由不備之違誤。本院前次發回意
旨業予指明，本次更審判決猶未詳予調查，致原有瑕疵依然存在，自屬無可維持。(二)
證據之證明力，由法院自由判斷，固為刑事訴訟法第一百五十五條第一項所明定，但
此項自由判斷職權之行使，須不違背經驗法則及論理法則。稽之卷內資料，告訴人洪
呈昌於第一審法院曾供稱：伊向上訴人承作「上官大帝」工程，並沒有簽訂書面契約
等語（見第一審法院卷第三十五頁）。如果屬實，則上訴人與告訴人洪呈昌在八十五
年六月間有工程糾紛以前，彼此生意往來密切，互信有加，連承包工程都不必訂契約
，則上訴人所辯：本件是伊以電話與告訴人洪呈昌連絡後，洪呈昌自己同意當連帶保
證人，而因當時伊人在高雄，而洪呈昌人在台中，蓋用印章不便，所以洪呈昌叫伊自
己去刻印章來蓋云云，似非全無研求之餘地。乃原判決未詳酌慎斷，於判決理由內論
述「參照告訴人洪呈昌向被告（上訴人）轉承包本件如事實欄所載之工程，告訴人洪
呈昌係由本人在與被告書立之契約書上簽名，而除本案如前揭事實欄所載之工程外，
告訴人洪呈昌復先後向被告轉承包有『揚名四海』、『格林威治』、『福運大廈』等
其他多處相類工程，亦均係由告訴人洪呈昌本人在與被告書立之契約書上或保固書上
簽名，有告訴人洪呈昌所提出與被告簽訂即本案之『大連聖家族合約書』，及『揚名
四海』、『格林威治』、『福運大廈』合約書，暨『福運大廈』工程保固書等影本附
卷可稽，可見告訴人洪呈昌對契約書及相關保固書之處理，其態度均至為慎重，衡情
應無同意被告逕刻其印章使用之理」（見原判決第三頁倒數第六行至第四頁第三行）
，資為論處上訴人罪刑之證據之一，其理由之說明與卷內資料不符，其取捨證據職權
之行使，難謂於論理法則無違。(三)上訴人於偵查中供稱：「格林威治的工程本來在八
十二年六月三十日給松龍機械工業股份有限公司（下稱松龍公司）做，後來條件沒談
好，而在八十三年六月二十三日再找洪呈昌做，當時給他做二個工程」（見偵查卷第
三十四頁背面），於第一審法院供述：「我公司承包二十幾件，只有二件要簽連帶保
證契約書，即本件及格林威治工程（連帶保證人是松龍公司），這二件案子的上包都
是乙光公司」（見第一審法院卷第十七頁），而偵查卷附二件工程承攬契約書（分見
偵查卷第七至十二頁、第四十九至五十一頁）似為不同之工程，但其上連帶保證人均
載為「洪程昌」「程昌社」而偵查卷附第四十二至四十七頁之大連聖家族新建工程即
本件工程承攬契約書則又記載連帶保證人為松龍公司。其間實情如何？關乎上訴人所
辯：伊向乙光公司承攬工程後轉包予何人（公司）即由該人（公司）擔任連帶保證人
云云，是否與事實相符，至為重要，自應詳予究明。乃原判決未詳細調查，釐清事實
真相，遽予論罪科刑，尚嫌速斷。上訴意旨，執以指摘，為有理由，應認原判決仍有
撤銷發回之原因。
據上論結，應依刑事訴訟法第三百九十七條、第四百零一條，判決如主文。
中      華      民      國    九十二    年      三      月     十九     日
                              最高法院刑事第十庭
                                  審判長法官  林  增  福
                                        法官  邵  燕  玲
                                        法官  吳  昆  仁
                                        法官  陳  世  雄
                                        法官  惠  光  霞
      右正本證明與原本無異
                                              書  記  官
中      華      民      國    九十二    年      三      月    二十五    日


司法院資訊處製作；財團法人民間司法改革基金會備份。
